【裁判字號】    98,訴,2263
【裁判日期】    981228
【裁判案由】    分配表異議之訴
【裁判全文】
臺灣臺中地方法院民事判決              98年度訴字第2263號
原      告  乙○○
訴訟代理人  劉佳田律師
被      告  甲○○
上列當事人間請求分配表異議之訴事件，本院於民國98年12月7
日言詞辯論終結，判決如下：
    主      文
原告之訴駁回。
訴訟費用由原告負擔。
    事實及理由
一、原告主張略以：
  (一)緣訴外人陳宗偉於民國95年10月12日向合作金庫商業銀行股
    份有限公司（下稱合作金庫銀行）借款新台幣（下同）1800
    萬元，以陳宗偉與被告共有台中市○區○○段五小段4、4-1
    、4-5 地號土地，及其上同段394 建號即門牌號碼台中市○
    區○○街123、125號，成功路110號房屋（系爭不動產），
    設定擔保債權總金額最高限額2160萬元第一順位抵押權。陳
    宗偉又以其上開房屋及土地之應有部分，為原告設定擔保債
    權總金額最高限額720 萬元之第三順位抵押權。嗣合作金庫
    銀行就陳宗偉未清償之債權，以本院97年度司促字第1669號
    支付命令為執行名義聲請強制執行（本院97年度執字第9312
    4 號），原告則以本院97年度核字第1049號核定之調解書為
    執行名義，聲請併案執行（本院97年度執字第76322 號）。
    前開抵押不動產經拍定，得款2672萬元，於98年7 月23日製
    作分配表。因合作金庫銀行依本院97年12月2 日執行命令收
    取被告於臺中公園路郵局存款債權230 萬7063元，被告異議
    後，鈞院於同年8 月19日製作分配表。
  (二)前開98年8 月19日之分配表，依被告前開被收取之存款債權
    數額2,307,063 元，將被告列為編號10第一順位抵押權人，
    其附註欄記載：「1.債務人陳宗偉、甲○○之抵押物賣得價
    金超過第1 順位抵押權擔保之債權，甲○○為陳宗偉之連帶
    保證人兼物上保證人，對外關係雖為連帶債務，惟對內關係
    仍不失為保證關係，究無內部之分擔額可言；參照民法第87
    5 條之1 立法意旨，為期減少保證人對內事後再向主債務人
    求償問題又不影響對外債權人之權益，故本件債權人合作金
    庫應先就主債務人陳宗偉之財產為清償，如有不足始就保證
    人甲○○之財產受償，以期公平。2.債權人兼第1 順位抵押
    權人合作金庫前依本院97年12月2 日執行命令，收取甲○○
    於臺中公園路郵局之存款2,307,063 元。按民法第749條，
    保證人即甲○○向債權人為清償後於清償限度內承受合作金
    庫對債務人之債權，其債權解釋上包括原債權之擔保及其他
    從屬權利即應一併移轉於保證人，此之移轉屬於法定移轉…
    …。爰依強制執行法第34條第2 項暨同條第3 項將甲○○及
    合作金庫並列為第1 順位抵押權人，各債權人或債務人如有
    不服應提起分配表異議之訴。……」等語。然依系爭不動產
    之土地及建物謄本「土地他項權利部」關於合作金庫銀行抵
    押權之記載，被告與陳宗偉均為「債務人兼設定義務人」，
    應無民法第749 條之保證人代位權可言。且執行法院對於保
    證人有無內部分擔額、連帶保證人有無代位權、代位債權若
    干等實體問題應無審查權。又連帶保證人依據民法第746 條
    規定，不得主張民法第745 條之先訴抗辯權，債權人得依民
    法第273 條規定同時或先後請求全部或一部給付，何以附註
    欄謂「應先對主債務人陳宗偉之財產為清償，如有不足始就
    被告之財產為清償」？且被告未辦理抵押權登記，又未依強
    制執行法第6 條、第34條規定聲明參與分配，僅於98年8 月
    10日提出異議狀，執行法院自不得將其列為抵押權人優先受
    償等語。為此提起本件訴訟，請求判決如聲明所示。
  (三)並聲明：本院97年度執字第93124 號強制執行事件，於98年
    8 月19日製作之分配表，其中「編號10第1 順位抵押權甲○
    ○優先債權230 萬7063元債權」應予剔除，不得列入分配；
    並應依98年7 月23日分配表更正分配。
二、被告抗辯略以：依債務人陳宗偉與債權人合作金庫銀行簽定
    之「消費者貸款申請書」及借據，皆載明被告係連帶保證人
    ，而非連帶債務人，合作金庫銀行之支付命令聲請狀，亦明
    載被告為連帶保證人，自有民法第749 條、第295 條第1項
    規定之適用。合作金庫前依鈞院執行命令，收取被告於臺中
    公園路郵局之存款230 萬7063元，被告於向合作金庫銀行清
    償後，自得於清償限度內承受合作金庫銀行對於陳宗偉之債
    權及抵押權等從屬權利，此一抵押權之移轉屬法定移轉，無
    待登記即發生效力。又被告僅為合作金庫銀行之債務人，與
    原告等其他併案債權人均無債權債務關係，被告並以分配表
    異議狀聲明請求第一順位求償，被告因合作金庫銀行之強制
    執行依法清償後承受有第一順位抵押權之債權，此為執行法
    院已知之事實，執行法院將此債權列入分配，於法有據等語
    。並聲明：原告之訴駁回。
三、兩造不爭執事項如下：
  (一)本院系爭強制執行事件，執行債權人兼第一順位抵押權人合
    作金庫，前依本院97年12月2 日執行命令，收取債務人甲○
    ○之郵局存款債權2,307,063元。
  (二)上開執行債權人之執行名義為本院97年度司促字第1669號支
    付命令。其原因事實所載債務人陳宗偉為借款人，被告甲○
    ○為連帶保證人。
  (三)上開執行債權人之第一順位抵押權，陳宗偉及被告甲○○2
    人均為義務人兼債務人。
  (四)原告係併案97年度執字第76322 號執行事件之執行債權人。
    其執行名義為本院97年度核字第1049號核定之調解書，且原
    告並為第三順位抵押權人。
四、兩造爭執之事項：
  (一)被告甲○○是否本於連帶保證債務而清償？
  (二)連帶保證人對債權人為清償後，是否適用民法第749 條規定
    而承受債權人之權利？其所承受之權利是否包含抵押權？
  (三)如依上開規定承受抵押權，是否須經登記始得實行之？原債
    權人兼抵押權人已依強制執行程序行使抵押權，需否另聲明
    參與分配？
五、法院之判斷：
  (一)查本院97年度執字第93124 號強制執行事件之債權人合作金
    庫銀行，係以本院97年度司促字第1669號支付命令為執行名
    義，對該執行名義之債務人陳宗偉及被告聲請強制執行事件
    ；而該支付命令，債權人係以陳宗偉邀被告為連帶保證人向
    其借款1800萬元，屆期並未清償為原因事實，有支付命令及
    其附件之聲請狀可憑。則被告就上開支付命令所載借款債權
    ，係立於陳宗偉之連帶保證人地位甚明。雖陳宗偉及被告就
    前開債務，另提供其2 人以應有部分各88分之72、44分之8
    共有之系爭不動產，設定抵押權予合作金庫銀行，有原告提
    出之土地及建物登記謄本及台中市中山地政事務所98年10月
    13日中山地所一字第0980014563號函檢送本院之95年10月4
    日收件普字第341830號抵押權設定登記資料在卷可參。然僅
    足認被告就陳宗偉所負債務，尚立於物上保證人地位，暨就
    其自己之保證債務，同具有抵押物設定義務人身分而已，此
    觀前開抵押權設定登記資料所附「抵押權設定契約書」，明
    載擔保範圍係「借款、票據、保證、開發國內外信用狀、信
    用卡消費款、損害賠償等一切債務」，即屬顯然。故原告徒
    依上開抵押權設定登記資料，列被告與陳宗偉為「債務人兼
    設定義務人」，否認被告本於「連帶保證人」地位對於債權
    人合作金庫銀行為清償，即無足採。
  (二)按連帶保證係指保證人對於債權人約定與主債務人連帶負擔
    債務履行而為之保證，其性質仍為保證之一種，僅保證人對
    外所負責任並無補充性，即不得對於債權人主張民法第745
    條關於檢索抗辯之權利，然主債務人與連帶保證人內部間應
    適用保證之規定。故連帶保證人向債權人為清償後，依民法
    第749 條規定，於其清償之限度內，即承受債權人對於主債
    務人之債權。此一債權移轉雖係基於法律規定而發生，參諸
    民法第295 條第1 項規定，解釋上應認其擔保物權亦隨同移
    轉。查本件經執行債權人合作金庫銀行以前揭支付命令聲請
    強制執行，而合作金庫銀行先依本院97年12月2 日執行命令
    收取被告之郵政儲金存款債權230 萬7063元，被告既基於連
    帶保證人地位為清償，揆諸前開所述，即得於其清償限度內
    ，承受合作金庫銀行對於債務人陳宗偉之債權及系爭抵押權
    。再者，抵押權之實行，係由執行機關依法將抵押物換價，
    是其所處分者乃抵押物之所有權，並非抵押權。至抵押權因
    實行而消滅，則係抵押物拍定之另一效果，並非抵押物拍賣
    之本質行為，故抵押權之實行並非民法第759 條規定之「處
    分」，現行強制執行實務上，均容許依法取得之抵押權，不
    待登記，仍得逕予實行（謝在全著，民法物權論，中冊，第
    514 頁；台灣高等法院97年度法律座談會民執類提案第12號
    參照）。故原告主張被告所承受之抵押權，須經登記始得實
    行，亦無可採。
  (三)再者，強制執行法第34條第2 、3 項：「依法對於執行標的
    物有擔保物權或優先受償權之債權人，不問其債權已否屆清
    償期，應提出其權利證明文件，聲明參與分配。」、「執行
    法院知有前項債權人者，應通知之。知有債權人而不知其住
    居所或知有前項債權而不知孰為債權人者，應依其他適當方
    法通知或公告之。經通知或公告仍不聲明參與分配者，執行
    法院僅就已知之債權及其金額列入分配。其應徵收之執行費
    ，於執行所得金額扣繳之。」之規定，兼採塗銷主義及賸餘
    主義，故有擔保物權或優先受償權之債權人縱不聲明參與分
    配者，執行法院仍應就逕予將其債權及其金額列入分配。被
    告於本件強制執行程序，依執行法院之執行命令而清償連帶
    保證債務，始承受本件債權及抵押權，已如前述，而其98年
    8 月10日分配異議狀所載：「主旨：…共同抵押人或保證人
    ，如依民法規定已承受抵押權人之權利時，亦得向本院對分
    配表聲明異議。是否可依民法第749 條請求第一順位求償？
    」等語，難謂無就其債權聲明參與分配之意思，復屬執行法
    院已知有擔保物權之債權人無訛。執行法院依上揭規定將其
    債權及金額列入分配，自無不合。此外，本件僅合作金庫銀
    行得本於前開執行名義之債權人暨第一順位抵押權人身分，
    就系爭不動產全部拍賣所得足額獲償，原告等併案債權人對
    被告則無債權。被告就其本於連帶保證責任清償部分，並承
    受合作金庫銀行之債權及第一順位抵押權，執行法院將其債
    權及金額列入系爭分配表編號10之第一順位抵押權債權優先
    分配，亦無不合。
  (四)綜上所述，原告請求將系爭分配表編號10第一順位抵押權甲
    ○○優先債權2,307,063 元應予剔除，不得列入分配，並應
    依98年7月23日分配表更正分配，為無理由，應予駁回。
  (五)本件事證已臻明確，兩造其餘攻擊防禦方法及證據資料，核
    與本件判決結果不生影響，爰不予一一論述，附此敘明。
六、訴訟費用負擔之依據：民事訴訟法第78條。
中    華    民    國    98    年    12    月    28    日
                      民事第三庭  法  官  林慧貞
正本係照原本作成。
如對本判決上訴，須於判決送達後20日內向本院提出上訴狀。
中    華    民    國    98    年    12    月    28    日
                                書記官


司法院資訊處製作；財團法人民間司法改革基金會備份。
